【裁判字號】    94,訴,317
【裁判日期】    950627
【裁判案由】    違反毒品危害防制條例
【裁判全文】
臺灣雲林地方法院刑事判決               94年度訴字第317號
公  訴  人  臺灣雲林地方法院檢察署檢察官
被      告  乙○○
                    國民
                    （現另案於臺灣雲林監獄執行中）
選任辯護人  陳建勛律師
上列被告因違反毒品危害防制條例案件，經檢察官提起公訴（93
年度核退偵字第230 號），本院判決如下：
    主  文
乙○○無罪。
    理  由
壹、公訴意旨略以：
    被告乙○○意圖牟利，基於販賣第一級毒品海洛因（下稱海
    洛因）之概括犯意，於92年4 月間某日起迄同年5 月24日止
    ，先以其所持用之門號0000000000號行動電話與甲○○持用
    之門號0000000000號行動電話聯絡交易毒品事宜，並約定在
    臺南縣新營市○○路803 號附近新營交流道「太子宮加油站
    」（下稱太子宮加油站）前及嘉義市玉山一村71號前等地，
    以每包新臺幣（下同）1,000 元之代價，連續販賣海洛因予
    甲○○2 次。嗣同年5 月28日上午9 時許，甲○○再與被告
    乙○○聯絡欲購買毒品，雙方約定前往太子宮加油站交易毒
    品，被告乙○○遂駕駛車號3571-GM 號自小客車，搭載女友
    丙○○前往上開地點，惟甫到達，即遭警方查獲而未得逞，
    並扣得被告乙○○用於交易毒品之門號0000000000號行動電
    話1支 ，因認被告乙○○涉犯毒品危害防制條例第4 條第1
    項販賣第一級毒品罪嫌。
貳、檢察官提出之證據：
    一甲○○於92年5月28日之警詢筆錄。
    二證人丙○○於93年5 月7 日之警詢筆錄，及其於94年4 月
      20日於檢察官面前之具結證述筆錄。
    三被告於92年5 月29日之警詢筆錄，及92年10月1 日檢察官
      面前之供述筆錄。
參、被告之辯解及辯護人辯護意旨略以：
    一被告辯稱：我沒有販賣海洛因給甲○○，我是和他合資購
      買，在92年5 月28日約10天前，我和甲○○合資一起去買
      ，毒販拿海洛因給我後，我們兩個當場平分施用；在警局
      中所為之供述，是警察叫我依照打好的筆錄講的，不是我
      自己的意思。
    二辯護人為被告辯護稱：
      (一)被告及證人甲○○之警詢筆錄，經本院勘驗警詢錄音帶
        ，被告與甲○○2 人顯均係依據製作完成之筆錄逐字讀
        念，再行錄音，業經本院認定無證據能力，依刑事訴訟
        法第155 條第2 項之規定，不得作為判斷論罪之依據。
        至證人甲○○指認被告之口卡片，性質上亦為被告以外
        之人在審判外之陳述，且證人甲○○之警詢筆錄有瑕疵
        ，證人甲○○之指認顯欠缺可信性擔保，應無證據能力
        。
      (二)被告持用之門號0000000000號行動電話雙向通聯紀錄及
        扣案之行動電話，僅能證明被告與甲○○聯繫，然就聯
        繫之內容並無通訊監察譯文可佐，自不能率認被告2 人
        在洽談毒品買賣事宜。
      (三)證人丙○○於檢察官面前之證述，有諸多語意不明確、
        相互矛盾之處，不宜遽予採信。再者，證人丙○○亦無
        法指證被告係於何時、何地、販賣海洛因與何人，自難
        認定被告有販賣海洛因之犯行。
      (四)被告於92年5 月28日遭查獲時，並未扣得任何海洛因，
        亦足證明被告當天到太子宮加油站並非與甲○○交易海
        洛因。
肆、本院之判斷：
    一審判範圍之說明：
      起訴書原記載被告於92年4 月間起至同年5 月24日止，連
      續多次販賣海洛因與甲○○及其他不詳姓名之人，然到庭
      檢察官於本院審理時，減縮被告於上開期間，販賣海洛因
      與不詳姓名之人部分之犯罪事實，不請求審判，並確認被
      告販賣海洛因與甲○○之次數為3 次，地點分別在太子宮
      加油站及嘉義市玉山一村71號前，及92年5 月28日查獲當
      日，被告與甲○○就販賣海洛因已達成合意，業已著手於
      販賣海洛因，然為警查獲而未遂。從而，本件審判範圍在
      於被告於92年4 月間起至同年5 月28日止，連續販賣海洛
      因與甲○○2 次既遂，1 次未遂之犯罪事實，先予敘明。
    二證據能力部分：
      (一)被告及辯護人對於檢察官所舉證人丙○○於93年5 月7
        日之警詢筆錄，於審判程序同意作為證據，本院審酌該
        等書面陳述作成時之情況，認為適當，依刑事訴訟法第
        159 條之5 第1 項之規定，認有證據能力。
      (二)檢察官引用證人甲○○於92年5 月28日之警詢筆錄、指
        認被告之口卡照片及被告於同年月29日之警詢筆錄作為
        證據。然被告不同意引用檢察官引用甲○○之警詢筆錄
        及指認口卡照片，認係被告以外之人在審判外之陳述，
        為傳聞證據，並無證據能力；而被告之警詢筆錄，係被
        告依警員之指示，按已製作完成之筆錄朗讀，並非出於
        被告之自由意志，亦無證據能力。本院判斷如下：
        1.甲○○於92年5 月28日之警詢筆錄及指認被告之口卡
          片：
          (1)證人甲○○經合法傳喚無正當理由未到庭，現亦因
            他案遭臺灣嘉義地方法院檢察署發佈通緝，有臺灣
            高等法院通緝記錄表1 份在卷可稽，檢察官於本院
            審理時表示捨棄傳喚證人甲○○。
          (2)經本院勘驗甲○○警詢錄音帶，結果發現：甲○○
            詢問過程，錄音連續，然甲○○完全依據警詢筆錄
            記載之內容回答，顯然係朗讀已製作完成之筆錄，
            且本院勘驗甲○○警詢過程時間僅14分鐘，有本院
            勘驗筆錄在卷可佐，而警詢筆錄卻記載詢問時間係
            自92年5 月28日15時10分起至92年5 月28日16時50
            分，總共為100 分鐘，顯與事實不符。本院認為王
            中宇之警詢筆錄顯係警員事先製作完成，交由王中
            宇依筆錄讀念，再行錄音，本院無法判斷警詢筆錄
            之製作是否出於甲○○之任意性，自難認甲○○之
            警詢筆錄具有刑事訴訟法第159 條之3 之「可信之
            特別情狀」，依同法第159 條第1 項之規定，不得
            作為證據。
          (3)至甲○○指認被告之口卡片，應為警詢筆錄之一部
            分，檢察官未能舉證證明甲○○指認被告口卡片具
            有可信之特別情狀，依刑事訴訟法第159 條第1 項
            之規定，亦不得作為證據。
        2.被告於92年5月29日之警詢筆錄：
          經本院勘驗被告警詢錄音帶，被告警詢詢問過程，錄
          音連續，詢問時間約20分鐘，被告在回答施用海洛
          因之方式、地點；92年5 月28日遭警員查獲經過；
          甲○○真實姓名、年籍資料及聯絡方式；被告幫
          甲○○向綽號「阿狗」之人購買海洛因之過程；被
          告為甲○○購買海洛因後，均留下1/3 供自己施用，
          再將剩下2/3 之海洛因交與甲○○等關於販毒之關鍵
          問題，均有答話不順、國臺語交叉及朗讀筆錄之情形
          ，故被告製作警詢筆錄，顯係警員先將筆錄部分內容
          製作完成，交由被告朗讀複誦，中間穿插問題，再行
          錄音，有本院勘驗筆錄在卷可證。被告警詢筆錄之製
          作違反刑事訴訟法第100條之2 、第100 條之1 「司
          法警察訊問被告，應全程連續錄音之，必要時，並應
          全程連續錄影」之規定，且警員訊問被告，要求被告
          依照製作完成之筆錄朗讀，顯係出於不正之方法，依
          刑事訴訟法第156 條第1 項規定，被告之警詢筆錄亦
          無證據能力。
    三按犯罪事實應依證據認定之，無證據不得認定犯罪事實，
      刑事訴訟法第154 條第2 項定有明文。又檢察官就被告犯
      罪事實，應負舉證責任，並指出證明之方法。因此，檢察
      官對於起訴之犯罪事實，應負提出證據及說服之實質舉證
      責任，倘其所提出之證據，不足為被告有罪之積極證明，
      或其指出證明之方法，無從說服法院以形成被告有罪之心
      證，基於無罪推定之原則，自應為被告無罪判決之諭知（
      最高法院92年臺上字第128 號判例要旨參照）。從而，法
      官對於所有犯罪成立要件，包括客觀要素及主觀要素，都
      必須形成確信，始得為有罪之判決；相反地，只要有所疑
      義者，基於罪疑惟輕之原則，便應為被告有利之認定（參
      考林鈺雄著「嚴格證明與刑事證據」第151 頁）。
    四本院認為檢察官提出之證據不足以證明被告有販賣海洛因
      與甲○○之行為：
      (一)檢察官雖提出甲○○92年5 月28日之警詢筆錄、甲○○
        指認被告之口卡照片及被告於警詢中之自白，證明甲○○向被告購買海洛因之情形，然甲○○之警詢筆錄、指
        認被告之口卡照片及被告之警詢筆錄並無證據能力，已
        如前述。
      (二)檢察官另提出被告使用之門號0000000000號行動電話及
        該門號之雙向通聯紀錄1 份，然此僅能證明被告確以門
        號0000000000號行動電話與甲○○聯繫，在無甲○○之
        陳述及通訊監察錄音譯文佐證之情形下，自不能僅憑被
        告與甲○○有電話聯繫，遽認被告與甲○○係洽談買賣
        海洛因事宜。
      (三)證人丙○○於94年4 月20日在檢察官面前具結證稱：被
        告是我男友，我知道被告有在販毒，我有看過他們交易
        毒品，但買毒品的人我不認識；乙○○販賣毒品時是一
        手交錢、一手交貨，我不知道海洛因價格如何計算；查
        獲當日我是陪被告去洽談毒品交易的事，當時甲○○打
        來的電話是我接的，我是在家裡接到的，被告在睡覺，
        我就將電話交給被告，甲○○在電話中說要跟被告買東
        西，要買幾千元，我就將電話交給被告，我知道甲○○
        是要跟被告買毒品，因為我以前也接過類似的電話，都
        拿給被告聽；有時候被告接完電話後會出去交易，但是
        他們不是每次都在車上交易；我曾經看過他們在車上交
        易毒品，他們是一手交錢、一手交貨，錢的部份約幾千
        元不等，每次交易金額不一定，一手交貨指的是海洛因
        ，我所看到的海洛因白白的很像麵粉，用小袋子裝，我
        所說的小袋子是夾鍊袋等語。惟查：
        1.依證人丙○○上開證述，證人丙○○至多僅係陪同被
          告與他人交易毒品之人，並非向被告購買毒品之買受
          人或共同販賣毒品之共犯，證人丙○○對於買受人向
          被告購買海洛因之情形，並未親自參與，故其證述能
          否證明被告確有販賣海洛因之行為，應更為嚴格看待
          ，其證述之內容，究係受檢察官誘導而回答，抑或其
          自發性之回答，均影響其證述之證明力。
        2.證人丙○○於94年4 月20日10時7 分第2 次接受檢察
          官訊問時，確曾證述：查獲當天我坐乙○○的車子是
          因為他跟甲○○相約談毒品交易的事，我都不認識黃
          啟宏販毒的對象，乙○○販賣的是海洛因，樣子是白
          白的、像麵粉，用夾鍊袋分裝一點點等語，有證人戴
          秀花94年4 月20日第2 次檢察官面前證述筆錄錄音光
          碟譯文1 份在卷可佐（證人丙○○94年4 月20日檢察
          官面前證述筆錄錄音光碟譯文，業經檢察官、被告及
          辯護人均同意作為證據），故證人丙○○確於94年4
          月20日第2 次檢察官訊問時證稱被告販賣海洛因，查
          獲當天被告與甲○○相約談交易毒品事宜。然而，證
          人丙○○於本院審理時具結證述：94年4 月20日我有
          到臺灣雲林地方法院檢察署接受訊問，我被帶進偵查
          庭，因為我之前沒有來過偵查庭，還沒接受訊問就昏
          倒了，休息約5 到10分鐘後才繼續問，我剛回神過來
          ；我不知道我有講譯文上的話，我忘記我有沒有這樣
          講，我沒有說他們在交易，我只知道我有看到被告，
          有看過那種白白像麵粉的東西，我不知道他們在交易
          ，我都在車上。證人丙○○於本院接受詰問時，亦確
          因緊張導致頭暈、哭泣，而中斷詰問，足見證人戴秀
          花證述其於檢察官訊問時因緊張暈倒，嗣其甦醒後再
          接受訊問一事，應屬真實。此外，證人丙○○於檢察
          官提示上開錄音光碟譯文時，多次答稱我沒有這樣說
          、我不知道我有講這些話、我忘記我有沒有這樣講，
          是證人丙○○於檢察官訊問前因緊張暈倒，之後接受
          檢察官訊問時，是否能真切地瞭解檢察官問話之內容
          ，並據實且清楚回答，實非無疑。且證人丙○○就被
          告係於何時、何地販賣多少海洛因與甲○○幾次、收
          取多少金錢等關鍵性問題，均無法清楚說明，自無法
          令本院就被告販賣海洛因之犯行，獲得明確之心證。
        3.此外，證人丙○○於94年4 月20日第2 次檢察官面前
          之證述，經本院勘驗錄音光碟結果，亦有下列相互矛
          盾、語意不清，或受檢察官誘導而回答之情形：
          (1)檢察官訊問是否知悉被告之前曾多次販賣毒品與王
            中宇，證人丙○○答稱：「有的知道，有時候知道
            ，有時候... 有的... 呃... 就是... 就是知道幾
            次而已」。然嗣後檢察官再訊問時，證人丙○○改
            稱都不認識被告販毒之對象。是證人丙○○證述之
            過程，欲言又止，且前後矛盾。
          (2)檢察官訊問被告販賣之代價，證人丙○○先答稱：
            「不知，1 、2000不等吧？5 、6000都有吧」。嗣
            後卻又改稱不知道被告賣毒品之價格如何計算，前
            後供述矛盾。
          (3)檢察官訊問被告販賣毒品給人時，是否一手交錢一
            手交貨，他販賣的是海洛因還是安非他命？證人戴
            秀花僅答稱：「海洛因」。就被告是否販賣毒品與
            他人，交易方式是否一手交錢一手交貨，則未回答
            。是證人丙○○證述之意思究係指被告販賣抑或轉
            讓海洛因與他人，並不明確。
          (4)檢察官訊問甲○○在電話中說什麼，證人丙○○答
            稱：「他就說要買東西，幾千塊」。檢察官追問有
            無講出什麼東西幾千塊，證人丙○○先答稱：「他
            就說，那... 就是... 啊... 海洛因啦」、「他就
            說他要... 他說他要東西啊，我就說... 」。經檢
            察官誘導「他沒有講很明是不是？他只說他要東西
            是不是？」後，證人丙○○始答稱：「對對... 對
            」。
          (5)檢察官訊問為何知道甲○○打電話這樣講就是要買
            毒品，證人丙○○答稱：「就... 那個別人打來，
            有的也都是這樣講，啊，我都說叫他找他」，嗣經
            檢察官誘導「他有時候講完會去跟人家交易就對了
            ，妳不是每次都有看到就對了，但是妳知道他講完
            會去跟人家交易是不是？」證人丙○○又答稱：「
            有的有出... 有的有出去，有的沒有」、「有時候
            他... 我有跟出去，但是，他沒有... 有的時候他
            沒有在車上這樣」，經檢察官再誘導「有的時候沒
            在車上交易，但是妳剛剛有講說妳曾經看過他們一
            手交錢一手交貨？」證人丙○○始答稱「對啊，有
            時候有看到，有時候是走... 走下去沒有看到」。
            證人丙○○回答問題時，吞吞吐吐，其上開回答，
            究係指被告講完電話有時有出去，有時沒有，抑或
            被告每次講完電話都會出去，證人丙○○有時有跟
            著出去，有時沒有，證人丙○○之證述並不明確。
            再者，證人丙○○自始至終並未陳稱被告與他人「
            交易」毒品、「一手交錢一手交貨」，係在檢察官
            誘導下，順著回答「對啊」，然證人丙○○證述被
            告有時會下車，並未目擊被告與他人是否在交易毒
            品，則證人丙○○上開證述之內容，能否證明被告
            確有販賣海洛因之犯行，實有疑問。
        4.再者，證人丙○○於93年5 月7 日警詢時陳稱：我原
          本在東石家中，乙○○打電話給我說他牙齒疼要買藥
          ，所以到我家中載我外出，我不知道他到太子宮加油
          站作何事，我不知道他是要到該處販賣毒品。證人戴
          秀花於94年4 月20日9 時7 分至10時整，亦於檢察官
          面前具結證稱：案發當日乙○○說他牙痛，帶我去買
          牙痛的藥，他說先要去找朋友，停在加油站就被抓，
          我不知道乙○○跟何人通電話，也不認識甲○○，我
          不知道甲○○為何說我們到太子宮加油站時，他先跟
          乙○○談論毒品交易，警方才現身。是證人丙○○於
          警詢及94年4 月20日第1 次檢察官偵訊時，均未指證
          被告有販賣海洛因之犯行，亦不知道當天至太子宮加
          油站之目的為何，竟於7 分鐘後即10時7 分檢察官訊
          問時，即為截然不同之證述，指認被告有販賣海洛因
          之行為，證人丙○○證詞反覆，其證述之可信度甚低
          。
        5.證人丙○○並未施用毒品，業據證人丙○○於本院審
          理時證述明確，並有其臺灣高等法院被告前案紀錄表
          可稽。證人丙○○未曾施用過毒品，亦未曾購買過毒
          品，何以知悉裝載於夾鍊袋中類似麵粉之白色粉末即
          為海洛因？縱然其曾接聽甲○○在電話中表示要東西
          幾千塊，何能認定甲○○係要向被告購買海洛因，而
          非其他物品？抑或係要與被告合資向他人購買海洛因
          ？證人丙○○於本院審理時，均無法說明，其證述之
          內容，實難採信。
        6.證人丙○○於檢察官面前證稱：沒有看過被告用電子
          秤秤海洛因分裝再販賣與買受人，有本院勘驗筆錄可
          佐。被告如確係依證人丙○○於檢察官第2 次偵訊時
          所述販賣海洛因與多人，當係大量購買海洛因後，再
          予以分裝出售，以牟取其中之價差利潤。被告與證人
          丙○○與案發時係男女朋友關係，被告均不避諱讓證
          人丙○○幫忙接聽買受者撥打之電話，何以證人戴秀
          花未曾見過被告以電子秤分裝海洛因之情形？且被告
          遭查獲時，亦未扣得任何毒品或分裝工具，是被告於
          本院審理時辨稱均係與甲○○一起至毒販處合資購買
          海洛因，並當場平分，其未販賣海洛因與甲○○，尚
          非虛妄。
      (四)證人丙○○於本院審理時具結證述：我只見過甲○○2
        次，第2 次就是92年5 月28日查獲當日，第1 次是在查
        獲前1 個月內，被告開車載我到嘉義市某處，在車上我
        看到被告手裡有拿一個夾鍊袋，裡面有白白的東西；被
        告到達後下車，我在車上，我在檢察官那邊說我有看到
        被告拿東西給甲○○，但沒有看到拿錢，我不知道他們
        是否在交易；然嗣後改稱我沒有親眼看到被告與甲○○
        交手，也沒有看到甲○○拿錢給被告，被告上車後有拿
        錢，被告說是甲○○欠他的錢。依證人丙○○於本院審
        理時之證述，證人丙○○於92年5 月28日查獲之前，僅
        與被告見過甲○○1 次，當日雖曾看到被告手拿1 夾鍊
        袋裝有類似麵粉之白色粉末下車，並拿取金錢上車，但
        並未目擊被告將該包粉末交與甲○○，故被告持有之白
        色粉末1 包是否為海洛因？被告有無將該包粉末交與甲○○？甲○○交與被告多少金錢？甲○○交與被告金錢
        是要清償借款、與被告合資購買海洛因抑或向被告購買
        海洛因？本院均無法判斷。自難依證人丙○○於本院審
        理時之證述，遽認被告有販賣海洛因與甲○○之犯行。
      (五)關於92年5 月28日查獲當日，被告與甲○○相約在太子
        宮加油站之目的，被告於本院審理時供稱是要與甲○○
        合資購買海洛因。證人丙○○於94年4 月20日第2 次檢
        察官訊問時具結證稱：甲○○在電話中說要買東西，幾
        千塊。證人丙○○於本院審理時亦具結證稱：到太子宮
        加油站途中，在車上被告只有講過1 次電話，不知道是
        被告撥打出去，還是別人打進來，被告只說「快要到了
        」；我們一到太子宮加油站，甲○○過來，但還沒跟被
        告說話，警察就圍過來抓人。從而，依證人丙○○之證
        述，甲○○究係要向被告購買抑或合資購買何物，並不
        明確，不能證明被告在到達太子宮加油站前，已就販賣
        海洛因之數量、金額，與甲○○達成合意。而被告到達
        太子宮加油站，即為警逮捕，亦未與甲○○進行交易海
        洛因。再者，被告遭逮捕時，在被告身上及車上未查獲
        海洛因，可證明被告於查獲當日前往太子宮加油站，非
        與甲○○交易海洛因。被告辯稱要與甲○○合資購買海
        洛因，應堪採信。
      (六)綜上所述，檢察官所提出之證據，或其指出證明之方法
        ，未能使本院之心證達到確信其為真實之程度，就被告
        是否販賣海洛因與甲○○，仍有合理懷疑之存在，揆諸
        前揭法條及判例意旨，自應為被告無罪判決之諭知。
伍、適用之法律：
    依刑事訴訟法第301條第1項，作成本判決。
中    華    民    國    95    年    6     月    27    日
                  刑事第一庭    審判長法  官 侯 廷 昌
                                      法  官 李 秋 瑩
                                      法  官 楊 欣 怡
以上正本證明與原本無異。
如不服本判決，應於判決送達後10日內，向本院提出上訴狀。
                                      書記官 洪 秀 虹
中    華    民    國    95    年    6     月    27    日


司法院資訊處製作；財團法人民間司法改革基金會備份。
